【裁判字號】    98,勞簡上,44
【裁判日期】    981223
【裁判案由】    損害賠償
【裁判全文】
臺灣臺北地方法院民事判決            98年度勞簡上字第44號
上  訴  人  乙○○
被上訴人    家福股份有限公司
法定代理人  甲○○
訴訟代理人  陳世英律師
上列當事人間請求損害賠償事件，上訴人對於中華民國98年6月
18日本院臺北簡易庭97年度北勞簡字第110號第一審判決提起上
訴，本院於98年12月2日言詞辯論終結，判決如下：
    主  文
上訴駁回。
第二審訴訟費用由上訴人負擔。
    事  實  及  理  由
壹、程序事項：
    被上訴人家福股份有限公司法定代理人於起訴時為杜博華，
    繼於本院審理期間變更為甲○○，業經聲請承受訴訟在卷可
    佐，經核無不合，應予准許。
貳、實體事項：
一、上訴人起訴主張：
  1.上訴人主張其於被上訴人公司擔任營業員一職，負責協助人
    事部門工作。因人事部門事務繁多又無職務代理人，上訴人
    平時即工作壓力甚大，又上訴人主管以其工作係責任制為由
    ，要求其必須完成工作始能下班，因此經常必須延長工作時
    間，始能完成公司交辦工作。被上訴人忽略上訴人非延長工
    作時間不足以完成工作之事實，僅願支付部分延長工時工資
    ( 加班費)或僅給部分補休，違反勞動基準法第24條關於延
    長工時工資之規定，被上訴人違反法令事實至為明確，需再
    支付上訴人自民國96年2月至97年7月止，此期間之延長工時
    工資詳如附表一所示，計新台幣（下同）119,835元。
  2.又被上訴人公司會計及人事部門主管陳嘉芳，為勞動基準法
    第2條代表事業主處理有關勞工事務之人，亦屬於勞動基準
    法所稱之雇主或雇主代理人。其於工作中，多次以言語暴力
    侮辱上訴人、又誣指上訴人與銀行有勾結... 等等，造成原
    告身心遭受極大創傷，並導致出現憂鬱症現象，至今仍於桃
    園榮民醫院接受治療中。因被上訴人上述違法事實，上訴人
    依據勞動基準法第14條第1項第2款、第6款之規定，於97 年
    8月27日以桃園大業郵局存證信函第507號，通知被上訴人於
    同年8月31日終止勞動契約，並依勞動基準法第14條第4項規
    定比照勞動基準法第17條請求被上訴人給付詳如附表二所示
    之資遣費，計102,226元。
  3.又因被上訴人未依法核計上訴人加班費，加班費亦屬勞保投
    保薪資認定之範圍，造成上訴人離職前6個月之勞保投保薪
    資未以月薪36,300元等級投保，僅以月薪30,300元等級投保
    。而失業給付，係依據被保險人投保薪資之六成計算，因上
    訴人之勞保投保等級被低報，將造成失業給付之損失，計
    21,600元。另勞退新制提撥之等級，亦因未加計加班費而低
    報，原本應以38,200元乘以6%提撥，卻僅以30,300元等級提
    撥。以96年2月至97年8月共18個月計算，每月少提撥474元
    ，將造成勞退新制提撥詳如附表三之損失，計8,532元。綜
    上所述，被上訴人公司需依法支付上訴人資遣費119,835元
    、延長工時工資102,226元、失業給付損失21,600元、勞退
    新制提撥損失8,532元，共計252,193元，爰提起本件訴訟。
二、被上訴人則以：
  1.被上訴人公司之主管並無對上訴人有重大侮辱之情事，上訴
    人並未舉證以實其說，被上訴人否認之，上訴人終止勞動契
    約並無理由；上訴人工作上時有疏失，且自97年9月3日起即
    無故曠職，因此被上訴人業已依勞動基準法第12條第1項第6
    款之規定，於97年9月6日以桃園成功路郵局第6313號存證信
    函終止雙方之勞動契約在案；另依據勞動基準法第30條第1
    項之規定，每兩週之工作時數為84小時，非如上訴人所稱每
    天工作7小時超過部分即算加班，上訴人於聘僱合約書第2條
    工作時數約定已明白同意。
  2.且查被上訴人所經營者係綜合商品零售業，依據行政院勞工
    委員會86年12月6日勞動二字第049122號函，被上訴人為勞
    動基準法第30條之1規定之行業，因此得將四周總計168小時
    之工作時數，分配於其他工作日，每日不得超過2小時（共
    計為每天10小時），因此上訴人就加班費之算法於法不合，
    被上訴人否認上訴人有加班費之請求權；上訴人既然無加班
    費得請求，被上訴人亦否認上訴人有失業給付及勞退新制提
    撥差額之損失請求權，上訴人之訴為無理由。
  3.上訴人自97年9月3日起無故曠職，被上訴人已於97年9月6日
    以桃園成功路郵局6313號存證信函通知上訴人，依勞動基準
    法第12條第1項第6款終止勞動契約，上訴人自不得請求資遣
    費。
三、原審為被上訴人勝訴之判決，上訴人不服，提起本件上訴，
    並聲明：1.原判決廢棄；2.被上訴人應給付上訴人252,193
    元，及自起訴狀繕本送達之翌日起至清償日止，按週年利率
    5%計算之利息。被上訴人則聲明：駁回上訴；訴訟費用由上
    訴人負擔。
四、經本院與兩造整理本件不爭執如下：
  1.上訴人自95年7月1日起受僱於被上訴人公司，擔任營業員一
    職，負責協助人事部門工作，上訴人自97年9月3日起未至被
    上訴人公司上班。
  2.上訴人於97年8月27日，以桃園大業郵局第507號存證信函向
    被上訴人表示，依勞動基準法第14條第2款、第6款，於97年
    8 月31日終止勞動契約，並請求被上訴人給付資遣費、加班
    費、退休金及失業補助差額。
  3.上訴人自97年9月3日起無故曠職，被上訴人於97年9月6日以
    桃園成功路郵局6313號存證信函通知上訴人，依勞動基準法
    第12條第1項第6款終止勞動契約。
五、加班費部分
  1.上訴人主張其每日工作逾7小時部分均屬加班，被上訴人既
    已受領勞務即應給付加班費；被上訴人則以其為勞基法第30
    條之1之行業，兩造約定之工時為每雙週84小時，並非上訴
    人主張每日僅7小時，且上訴人經常遲到，上班時間亦常處
    理非公務，致無法於正常工時內完成工作，復未依規定申請
    加班，被上訴人認為上訴人確有加班部分已給與補休等語。
  2.按勞動基準法第30條第1項規定勞工每日正常工作時間不得
    超過8小時，每二週工作總時數不得超過84小時。兩造聘僱
    合約書第2條則約定，上訴人同意每雙週工作84小時，依公
    司之排班表上班及休假，有聘僱合約書在卷可稽（本院卷第
    240至242頁）。又，行政院勞工委員會業於86年12月6日以
   （86）台勞動二字第049122號函，指定綜合商品零售業自87年
    3月1日起為勞動基準法第30條之1之行業，是以被上訴人依
    法確可將4週內正常工時分配於其他工作日。從而，依兩造
    聘僱合約之約定及被上訴人之行業別，上訴人主張每日工作
    逾7小時部分均屬加班，已難認有據。
  3.次按，勞動基準法第24條規定，「雇主延長勞工工作時間者
    ，其延長工作時間之工資依左列標準加給之... 」，顯見須
    加班係出於雇主要求延長工作時間者，雇主始有給付加班費
    之義務，並非僅須勞工較預定下班時間延後離開工作場所，
    雇主即必然有給付加班費之義務，合先敘明。次按，兩造聘
    僱合約第6條第2項約定，上訴人應依公司排定之時程（如上
    下班時間、排班表等）而依時上班及休假。如未能於公司排
    定之工作時程內完成工作者，應事先向主管提出書面說明原
    因、加班之正當及必要性，並獲主管書面核准後，方得加班
    。被上訴人得採行勞基法一切彈性條款（包括四週彈性變形
    工時等），上訴人應予配合。依前開法條及兩造聘僱合約內
    之明文，上訴人請求加班費，即須事前經主管書面核准，以
    確認雇主確有使上訴人加班之需求，且須上訴人確有加班事
    實，始足當之，不得僅執上訴人延後離開工作處所一節，即
    認為被上訴人有給付加班費之義務。又，被上訴人工作規則
    第6章第6.5條規定，加班時數若以補假抵充，抵假比例為1
    ：1（原審卷第215頁背面）。蓋給與補假或發給加班費二者
    間，孰優孰劣係因個人需求、喜好而異，客觀上並無加班費
    必然優於補假之情況，是以被上訴人若以補假取代加班費，
    並無低於勞基法所定最低勞動條件之情況，尚屬合法，故被
    上訴人若已給與補假者，上訴人即無請求加班費之權利，併
    此敘明。
  4.上訴人雖製作附表一，逐日列載其上下班時刻及時數，然縱
    其內容屬實，至多亦僅能證明上訴人確有延後離開工作處所
    ，不能遽認該加班確係出於雇主需要，依前開說明，上訴人
    就此仍負舉證之責。經查，證人陳嘉芳（上訴人之主管）於
    原審證稱，公司規定加班可以申請，但主管可以決定補假或
    發給加班費，上訴人僅有週三因處理新人報到，證人很明確
    告知上訴人屬於加班，其餘工作量可在正常時間內完成不需
    加班；2007年時證人給過加班費，大部分時間係給補假。證
    人於96年4月16日起到上訴人工作之經國店任職，證人曾詢
    問上訴人前主管給與如何之補休，前主管說上訴人延長工時
    的情況很嚴重，但是不知道他在作什麼，無論上訴人待多久
    ，證人都只補給2天假。上訴人為人事專員，因為新人報到
    是每週三，證人希望上訴人可於週一時先把要修改之時數發
    給公司主管，上訴人有週一、週二、週四、週五可以處理，
    但證人不知道上訴人週一、二在作什麼，直到週五仍然沒有
    做完，上訴人離職後，該職缺沒有填補，而係將原屬上訴人
    之工作適度分給其他同事處理，亦未造成其他同事延長工作
    時間之情況等語（原審卷第90至91頁）。依證人陳嘉芳之證
    詞，上訴人雖有延後下班之情況，然無從認為係因工作量客
    觀上無法於正常工作時間內完成所致。又，上訴人所提出97
    年4至6月加班補假申請單，其上經主管核准之加班事由均為
    新人報到，且經核其日期確均為週三（僅97年4月15日例外
    ），實際核給之補假時數亦與上訴人申請時數有相當落差，
    與證人陳嘉芳之證詞互核相符，是以上訴人主張依加班補假
    申請單可認兩造約定超過7小時之工作時間均為加班時數云
    云，要無可採。
  5.證人廖美慧（上訴人同事）雖證稱「公司好像有規定加班費
    ，可是我們是不能申請，因為要主管同意，可是主管都不同
    意」等語，然詢及證人是否申請過加班費，證人則答稱無，
    詢問如何得知主管不同意，證人則稱有問過，主管說會補假
    ，但要依他的認定（原審卷第88頁）。據此，至多僅可認為
    被上訴人對於員工加班通常係給與補假而非加班費，且補假
    時數需經主管認定，未必均按員工申請時數給與。惟如前所
    述，本件兩造聘雇合約本即約定加班須事前經主管審核同意
    ，被上訴人初無完全依員工申請時數核給加班費之義務，此
    約定與勞動基準法第24條之規定亦無違背，是以亦無從依證
    人廖美慧之證言為上訴人有利之認定。
  6.綜上，依上訴人所提證據，無從認為其主張之加班時數確係
    出於雇主需求並確有加班事實，上訴人復未另行舉證以實其
    說，依兩造聘雇合約及勞動基準法第24條，不能認為以符合
    請領加班費之要件，揆諸前開說明，上訴人請求命被上訴人
    依附件一之加班時數核給加班費119,835元，為無理由，不
    應准許。
  7.被上訴人既無給付此部分加班費之義務，則上訴人主張因未
    將加班費列入其勞保投保薪資，致其失業給付損失21,600元
    、勞退新制提撥退休金損失8,532元，請求命被上訴人賠償
    云云，亦無理由，應予駁回。
  8.上訴人所指被上訴人未給付加班費、造成其退休金及失業給
    付短少云云，既屬無據，則上訴人執此為由，主張依勞動基
    準法第14條第1項第6款終止勞動契約，亦無理由，不生終止
    勞動契約之效力。
六、重大侮辱部分
  1.按有左列情形之一者，勞工得不經預告終止契約：(二)僱主
    、僱主家屬、僱主代理人對於勞工，實施暴行或有重大侮辱
    之行為者，勞動基準法第14條第1項第2款定有明文。而所稱
    之「重大侮辱」，固應就具體事件，衡量受侮辱者所受侵害
    之嚴重性，並斟酌僱主代理人及受侮辱者雙方之職業、教育
    程度、社會地位、行為時所受之刺激、行為時之客觀環境及
    平時使用語言之習慣等一切情事為綜合之判斷，惟端視該侮
    辱行為是否已達嚴重影響勞動契約之繼續存在以為斷（最高
    法院92年度台上字第1631號判決意旨可資參照）。
  2.經查，證人廖美慧到庭結證稱：「（法官問：陳嘉芳與與原
    告的相處情形?）我有聽過陳嘉芳罵上訴人:有沒有sence、
    你是不是有跟銀行勾結、其它罵的內容不記得了，當下會覺
    得不好聽，是情緒上的用詞，而且很大聲。」、「（被上訴
    人訴訟代理人問：是在何情況聽到陳嘉芳罵上訴人上述的話
    ?）應該是工作的事，但是詳細內容我不清楚，因為我們的
    工作內容不一樣。」、「（法官問：上訴人的工作跟財務有
    關嗎?）不是，他是人事。」、「（法官問：為什麼證人陳
    要說上訴人與銀行勾結?）有一次有人打電話來，陳接電話
    對方就掛斷，後來上訴人的手機就響了，講完電話後，陳嘉
    芳就說:是不是銀行打來的?妳是不是跟銀行勾結?為什麼我
    接就掛斷，一定要跟妳說?」（原審卷第88至89頁）。證人
    李嘉萍（上訴人同辦公室同事）則到庭結證稱：「（法官問
    ：有無聽過陳嘉芳以侮辱的言語對待上訴人?）我有聽過陳
    嘉芳會大聲斥喝，具體的言語我不記得。」（原審卷第91至
    92頁）。而證人陳嘉芳亦到庭證稱：「我確實講過『有沒有
    sence』，因為他的工作成果失誤非常多。無論是勞保、健
    保、勞退，都很多錯誤。我也有講過『跟銀行勾結』那句話
    ，但是因為他的電話是專線，所以打他電話的人都是他認識
    的人，如果打他電話我來接的話就都故意不出聲，這隻電話
    常接到詐騙集團的電話，每次銀行打電話來，上訴人都講很
    久，如果是我接的都不出聲，就掛電話，所以我才會問他這
    句話」等語（原審卷第89至90頁）。
  3.由上開證人證詞，雖足認陳嘉芳對於上訴人雖曾說過「有沒
    有sence」、「你是不是有跟銀行勾結」等語，惟雇主對勞
    工本有指揮監督之權限，亦有適度懲戒之權利，此乃維持企
    業正常經營管理所必要，亦為法之所許。雇主若對勞工施以
    警告、降級、記過、解僱等處分，對該勞工在其他同事間評
    價之負面影響，當遠超過雇主僅以口頭加以指摘，前者既為
    實務上所允許之懲戒類型，舉重以明輕，負面影響更輕之口
    頭指摘自無遽認必屬「重大侮辱」之理。是以主管縱對勞工
    之工作態度、品質、效率等有所質疑、指摘或給予負面評價
    ，如非事出無因，且未達依客觀情事可認已嚴重影響勞動契
    約繼續存在之程度，尚不得逕指為係對勞工之重大侮辱。就
    上訴人於95年10月至97年9月間經手勞健保等工作之疏失錯
    誤，被上訴人亦已提出與證人陳嘉芳所述相符之警告函、被
    告公司函、勞工保險局函、勞健保投保資料（原審卷第109
    至157頁）為證。以上訴人於約2年期間內發生疏失28次，其
    中多有經勞保局以公函指正之情況，證人陳嘉芳對其工作品
    質表示不滿，以「有沒有sence」之言語加以指摘，客觀上
    尚難認為已超過通常可容忍之程度而有無從期待上訴人繼續
    存在之情事。又，勞工於上班時間內本即應全心工作，不應
    處理私人雜務，是以其上班時間之電話內容，應無害怕主管
    知悉之理；且上訴人之工作內容係人事，與財務無關，客觀
    上確無於上班時間與銀行頻繁往來之必要。且陳嘉芳所言之
    全文係：「（電話）是不是銀行打來的?妳是不是跟銀行勾
    結?為什麼我接就掛斷，一定要跟妳說?」，可知陳嘉芳所稱
    之「勾結」，其意係指上訴人於上班期間與銀行人員用公務
    電話討論非公務事項，且以非常隱密懼怕別人知悉之態度，
    令人質疑上訴人之工作態度及與銀行人員之談話內容。揆諸
    前述上訴人之職務內容，則上訴人使用專線電話，於上班時
    間與銀行人員長時間通話，逢證人陳嘉芳接聽即不出聲或掛
    電話之情事，確與常理有違，證人陳嘉芳加以質疑，尚非事
    出無因，且其使用之言詞客觀上難認已達嚴重影響勞動契約
    繼續存在之程度，是陳嘉芳之前揭所言，尚未達於「重大侮
    辱」程度。綜上，證人陳嘉芳之上開言詞均無從認為屬重大
    侮辱，則上訴人執此為由，依勞動基準法第14條第1項第2款
    向被上訴人為終止勞動契約之意思表示，為無理由。
  4.上訴人終止勞動契約既屬無據，則其自97年9月3日起即未再
    上班，不能認為有何正當理由。從而，被上訴人以上訴人無
    故曠職3日，於97年9月6日以桃園成功路郵局6313 號存證信
    函通知上訴人，依勞動基準法第12條第1項第6款終止勞動契
    約，即屬有據。且雇主依勞動基準法第12條終止勞動契約者
    ，並無給付資遣費之義務，是以上訴人請求被上訴人給付資
    遣費119,835元，為無理由，應予駁回。
七、綜上所述，本件上訴人請求被上訴人給付資遣費119,835元
    、延長工時工資102,226元、失業給付損失21,600元、勞退
    新制提撥損失8,532元，共計252,193元，及自起訴狀繕本送
    達翌日起至清償日止按年息5％計算之利息，為無理由，不
    應准許。其假執行之聲請亦失所附麗，應併予駁回。原審為
    上訴人敗訴之判決，及駁回其假執行之聲請，並無不合。上
    訴意旨指摘原判決不當，求予廢棄改判，為無理由，應予駁
    回。
八、據上論結，本件上訴為無理由，依民事訴訟法第436條之1第
    3項、第449條第1項、第78條，判決如主文。
中    華    民    國    98    年    12    月    23    日
                   勞工法庭    審判長法  官  丁蓓蓓
                                     法  官  黃明發
                                     法  官  陳怡雯
以上正本係照原本作成。
本件判決不得上訴。
中    華    民    國    98    年    12    月    23    日
                                     書記官  鄭美華

司法院資訊處製作；財團法人民間司法改革基金會備份。
